【裁判字號】    94,交上訴,141
【裁判日期】    950126
【裁判案由】    公共危險等
【裁判全文】
臺灣高等法院刑事判決               94年度交上訴字第141號
    上  訴  人
    即  被  告  乙○○
    選任辯護人  張堂歆律師
上列上訴人因公共危險等案件，不服臺灣新竹地方法院94年度交
訴字第25號，中華民國94年9月8日第一審判決（起訴案號：臺灣
新竹地方法院檢察署93年度核退偵字第395號），提起上訴，本
院判決如下：
    主  文
原判決關於過失傷害及定應執行部分均撤銷。
乙○○因過失傷害人，累犯，處有期徒刑月。
肇事逃逸部分上訴駁回。
上訴駁回部分與撤銷改判部分應執行有期徒刑壹年陸月。
    事  實
一、乙○○前於民國90年間因賭博案件，經原審以89年度易字第
    879號判處有期徒刑6月，併科罰金30,000元確定，有期徒刑
    部分於90年4月9日易科罰金執行完畢。竟不知悔改，於93年
    2月6日凌晨2時許（起訴書誤載為凌晨2時40分），駕駛自有
    車號6P-9 881號台塑廠牌黑色自小客車（車型為「台塑一號
    」），沿新竹市○○路由北往南方向行駛，行經新竹市○○
    路○段49號對向車道，原應注意駕駛汽車時應遵守道路交通
    標線之指示行駛於車道內，不得駛出路面外側邊緣，又行駛
    中應注意車前狀況，並隨時採取必要之安全措施，竟疏未注
    意，於迴轉入南往北方向車道往前行駛時竟駛出慢車道外，
    致右前車頭撞及沿經國路由南往北方向騎乘腳踏車行駛於路
    肩之甲○○，並將甲○○推撞至路旁停放之自用小貨車間，
    導致甲○○因遭猛力擠壓而受有右側（起訴書誤載為左側）
    脛骨上端合併關節面骨折、 右膝部撕裂傷及頭皮8公分撕裂
    傷之傷害。詎乙○○於肇事後，未留於現場查看甲○○傷勢
    或為任何必要之救護，即加速逃逸，並於93年2月9日前往新
    竹市○○路○段147之1號台塑汽車保養廠修復該車損壞之車
    前保險桿皮、右前霧燈、內檔泥板、噴水筒。幸在肇事地點
    旁之新竹市○○路○段47號「金加麗理容院」任職之潘宗嘉
    自店內監視器發現車禍後，迅即外出察看並報警處理，經警
    依潘宗嘉指證之車型、顏色及不詳姓名、年籍目擊者提供之
    車牌號碼始循線查獲。
二、案經甲○○訴由新竹市警察局第一分局報請臺灣新竹地方法
    院檢察署檢察官偵查起訴。
    理  由
一、訊據被告乙○○固不諱言車號6P-9881號、 車型為「台塑一
    號」之台塑廠牌黑色自小客車為其所有，惟矢口否認有何過
    失傷害告訴人甲○○後肇事逃逸犯行，並辯稱：93年2月6日
    凌晨伊在家中，並未駕車出門；93年2月9日雖有將上述汽車
    送往新竹市○○路○段147之1號台塑汽車保養廠維修，但毀
    損之原因是當日上午駕車出門時不慎擦撞車輛停放地點附近
    之巷道轉角，並非撞擊甲○○所致云云。惟查：
  (一)證人潘宗嘉於原審審理時證稱：「（問：93年2月6日工作時
    有無看到本件事故？）有，因為我們店裡面有監視器，雖然
    沒有錄影，但是可以看得到外面的情形，當天我在櫃台上看
    到監視器中有壹台車迴轉過來，撞到壹台腳踏車，我聽到碰
    撞聲之後，就馬上衝出去，剛好有一輛BMW的車子經過， 尾
    隨該肇事車輛，並回頭告訴我車號，我就在場等警察來，並
    且告訴警察。」、「（問：93年2月6日凌晨時，是否在金加
    麗理容院上班？）是。」、「（問：監視器看何處？）兩旁
    馬路，來或是逆向都可以看得到。」、「（問：你看到監視
    器呈現的情形？）當時我在店裡，因為店裡有客人，基於職
    務，我要顧好店內的安全，我看著監視器，突然就聽到碰一
    聲，我看到監視器裡面，被害人騎乘腳踏車被擠到停在路旁
    的小貨車，...，我看到有人肇事很生氣， 所以我就跑出去
    。」、「（問：是聽到碰的一聲就往外跑？）是。」、「（
    問：從你櫃台跑到馬路要多少時間？）兩秒。」、「（問：
    到了外面，有無看到監視器內的那台車？）有。」、「（問
    ：有無看到該車的車牌？）沒有。」、「（問：有無看到該
    車何種廠牌？）我知道是黑色台塑車，因為有標誌。」、「
    （問：有看到被害人被肇事車輛輾過？）有，被車子保險桿
    和側邊輾過。」、「（問：你出來之後該車還在現場？）是
    ，我出去還看到該車正在側身壓被害人。」等語，就目擊車
    禍之經過與肇事車輛之車型、顏色及廠牌等事項，核與其先
    前於警詢、偵查中所為陳述一致，且與告訴人甲○○所證述
    ：93年2月6日凌晨2時許，伊騎乘腳踏車， 沿新竹市○○路
    由南往北行駛，車禍發生時，伊騎腳踏車在路邊，旁邊有一
    台小貨車停在路旁，然後有一台車頂在我的腳踏車後面，伊
    就卡在兩車之間，該車就是直接從伊後面頂過來，速度不是
    很快，但是伊感覺該車沒有要停下來的意思；伊自己有看到
    是一台深色的車子，撞擊之後就逃逸，事故發生之後潘宗嘉
    馬上過來協助，將伊扶在旁邊，然後幫忙報警及叫救護車，
    事後潘宗嘉有說曾目擊該肇事車輛車型為台塑廠牌之汽車，
    但是車號是有人看到後掉頭回來講的等語相合。以證人潘宗
    嘉與告訴人、被告均素不相識，亦無特殊利害關係，且事發
    時其任職之新竹市○○路○段47號「金加麗理容院」，確實
    緊鄰事故地點旁，有現場照片1張及道路交通事故現場圖1份
    （見93年度偵字第2521號偵查卷第13頁、第18頁上方）在卷
    可稽，則其所為上開證述自足採信。被告雖質疑：證人潘宗
    嘉於警詢及偵查中均陳稱有看到肇事車輛之車牌，且就目擊
    車號之人轉告車號時警員是否在場乙節前後所述不一，可見
    其所述全非事實云云，然證人潘宗嘉與本件車禍責任之歸屬
    並無利害關係已如前述，自無甘冒偽證罪責以構陷被告入罪
    之動機，且衡諸本案事故後肇事車輛逃逸之危急情形下，本
    不能期待並無豐富車禍事故處理經驗之目擊者對於各項細節
    均能記憶清晰，遑論事發迄今已逾1年半情況下， 更不能強
    求證人於原審做證時所述能夠鉅細靡遺，被告徒執事故發生
    時之細節事項全盤否定證人之證言，已屬無理；至於證人潘
    宗嘉雖於警詢、偵查中指明肇事車輛之車號為6P-9881號 ，
    但此無非係證人本乏區辨此部分為「傳聞證據」之相關法學
    素養，致未主動釐清係聽聞轉述所致，況其於接受交互詰問
    之始即陳明並未目睹車號，是他人告知後立刻拿筆記下，核
    與其於偵查中所稱：「我並記下他的車號為6P-9881號。」
    、「我一出去就先記車號再救人。」等語並無違背之處。被
    告漫指證人潘宗嘉所言全屬不實，並非可取。
  (二)扣案車禍現場遺留之黑色保險桿皮碎片1片， 業據證人潘宗
    嘉確認係在事故現場所尋獲者無誤，其並證稱：當時一開始
    路面很乾淨，地上只有這片碎片，因為掉落的位置在被害人
    的身後，伊判斷係肇事車輛所遺留等語。又上開黑色保險桿
    皮碎片1片經員警丙○○送至新竹市○○路○段147之1號 台
    塑汽車保養廠，經該廠廠長張紹仁依據碎片內側之台塑汽車
    商標及原物料編號確認係與被告所有台塑廠牌汽車同型之台
    塑一號汽車所有，且為該款車型之保險桿右前側轉角處乙節
    ，為證人張紹仁、丙○○於原審審理時所證實。經核對道路
    交通事故現場圖所繪製之散落物位置，該黑色保險桿外殼碎
    片掉落處緊鄰被害人騎乘之腳踏車倒地位置，且係在事故地
    點新竹市○○路○段49號前之路面邊緣線外尋獲，顏色、位
    置復與證人潘宗嘉及告訴人之指證肇事車輛顏色與撞擊方式
    吻合，堪認係肇事車輛所遺留。被告雖稱該碎片有可能為其
    他車輛先前遺留云云，然以該黑色保險桿外殼碎片頗大，外
    觀完整，又係在路肩明顯位置並緊鄰告訴人腳踏車倒地處後
    方，證人潘宗嘉及告訴人實無誤認之可能，被告此部分所辯
    不足採取。
  (三)按被告以外之人於審判外之言詞或書面陳述，除法律有規定
    者外，不得作為證據，固為刑事訴訟法第159條第1項所明訂
    ，但同法第159條之5亦有：「被告以外之人於審判外之陳述
    ，雖不符前4條之規定， 而經當事人於審判程序同意作為證
    據，法院審酌該言詞陳述或書面陳述作成時之情況，認為適
    當者，亦得為證據。當事人、代理人或辯護人於法院調查證
    據時，知有第159條第1項不得為證據之情形，而未於言詞辯
    論終結前聲明異議者，視為有前項之同意。」之明文。查告
    訴人及證人潘宗嘉所指證肇事車輛車號為6P-9881號乙節 ，
    固均屬聽聞自駕駛BMW廠牌汽車之不詳姓名、年籍目擊者所
    為轉述，而屬傳聞證據，被告與辯護人於原審言詞辯論終結
    前對此均提出聲明異議，依上開法條規定，原審因認擬制其
    同意作為證據，而被告及其辯護人於上訴後主張此部分證述
    係屬「傳聞證據」，依現行上訴制度採覆審制，其所辯固非
    無理由。惟以本件車禍事出突然，肇事車輛復旋即逃逸，證
    人潘宗嘉前開其餘證述，亦證陳肇事車輛係屬台塑牌深色汽
    車。復經警追查，確認被告所有同車號汽車之廠牌、顏色均
    與證人潘宗嘉及告訴人所指證者入內容相符，故即使排除證
    人此部分證述，綜合判斷前開其餘證據，亦堪認定撞擊告訴
    人後逃逸之汽車確為被告所有上述車輛無誤。
  (四)被告於93年2月9日將其所有6P-9881號 汽車送往新竹市○○
    路○段147之1號台塑汽車保養廠修復該車損壞之車前保險桿
    皮、右前霧燈、內檔泥板、噴水筒之情，為證人張紹仁所證
    述無訛，並有「台塑一號」汽車保險桿圖、 維修記錄各1紙
    及汽車行車執照正反面影本1份附卷為憑（ 見93年度核退偵
    字第395號卷第15-16頁、本院卷第56頁）。以上開車輛之毀
    損位置均集中在右前側，且保險桿皮損壞乙節亦與現場拾獲
    同型車輛專用保險桿碎片之跡證相符，顏色亦俱為黑色。證
    人張紹仁於原審訊問時亦證述：保險桿皮必須有外力頂撞才
    會斷裂，一般非垂直的擦撞不會造成保險桿皮斷裂等語，足
    認告訴人及證人潘宗嘉所指述：告訴人遭被告所有上述汽車
    右前側猛力衝撞，並將告訴人之人車擠壓於路旁停放車輛之
    間等情，應與事實相符。 被告固辯稱：上開毀損係因93年2
    月9日上午8時許，伊搭載女友楊蕙君上班時，在車輛停放處
    巷內行駛時不慎右側撞及巷口牆角，伊向左轉出去所致云云
    ，並提出照片3張為證（見原審卷第55頁）。 然被告於原審
    訊問時既堅稱：撞到牆角時車速僅10餘公里等語，並於警詢
    時供稱：肇事時只剛起步而已，時速不超過20公里，證人楊
    蕙君亦於原審證稱：「（問：撞到牆角的力量是否很大？）
    車子才剛起步而已，車子是停在我們撞擊點的旁邊，因為是
    停在巷子旁邊。」等語，則以上開時速20公里內之車速應不
    足以造成車輛之嚴重毀損，但觀之被告所有上述汽車除保險
    桿皮已破裂外，甚至保險桿皮內所包覆之右前霧燈、內檔泥
    板及引擎蓋內之噴水筒均已受損，參酌證人張紹仁證稱：一
    般非垂直的擦撞不會造成保險桿皮斷裂等語，可見被告辯稱
    係於低慢速行駛間擦撞牆壁云云有違常情。又對於車輛撞擊
    牆角之情形，證人楊蕙君證稱：「（問：撞牆之後，車子停
    下來之後，有無倒車還是直接拉出去？）因為撞到的巷子很
    小，我們下去看，車子有開前面一點，我們才能夠下車。」
    、「（問：剛剛說車子往前是車子整過通過撞擊的地方，往
    前是往前多遠？）半個車身，我記得可以打開門。」、「（
    問：車子撞到之後還是有往前開，然後才停下來？）是，撞
    到之後，車子還是可以往前開。」云云，與被告所稱：當時
    是擦撞，伊再往左邊彎之後再往前開等語已有歧異，且無論
    係以證人楊蕙君所述撞擊後繼續直行，抑或依被告所述擦撞
    後略微左彎後直行，該自小客車右側車身均應會有大範圍刮
    擦受損，但依維修記錄顯示該汽車並無任何板金或烤漆之記
    錄，足見證人楊蕙君與被告所述均顯違經驗法則，皆不值採
    信。另證人楊蕙君於原審審理時證稱：當日停車處距離擦撞
    牆角處達100公尺；被告當時車速約30、40公里，亦與其先
    前所述汽車係停在撞擊點旁及被告自陳車速不超過20公里各
    節矛盾。況證人楊蕙君接受公訴人詰問時及本院訊問時，不
    僅對於事發當時居住之處所地址及何時搬遷等事項均無法明
    確回答，對於車輛撞及牆角及受損情形，或推稱沒注意、不
    記得，或諉稱對汽車不瞭解，答覆時亦有遲疑、迴避之情，
    所為證述顯難信為真實。復衡諸證人楊蕙君身為被告之同居
    女友，如有親身見聞對於被告有利之事項，豈有於漫長之警
    、偵訊期間從未挺身為證，而被告警詢、偵查期間亦全無隻
    字片語提及證人楊蕙君與其同車之可能？足見證人楊蕙君之
    證述無非係為迴護被告之詞，無可憑信。
  (五)告訴人遭被告駕車撞擊時係騎乘腳踏車行駛於路肩，為告訴
    人所指訴明確，並有卷附道路交通事故現場圖所標示之腳踏
    車倒地、肇事車輛散落物及血跡位置均大多分布於路面外側
    邊緣以內可資佐證。又告訴人因遭被告駕駛上述自用小客車
    自後撞擊，並推擠至路旁停放之某小貨車，致告訴人因遭猛
    力擠壓而受有右側脛骨上端合併關節面骨折、右膝部撕裂傷
    及頭皮8公分撕裂傷之傷害，除據告訴人指證不移外， 並有
    行政院衛生署新竹醫院94年6月29日新醫歷字第0940004299
    號函暨所附急診病歷表1份在卷可稽（見本院卷第67-72頁）
    。又依前揭急診病歷內救護紀錄表記載之出勤通知時間為93
    年2月6日2時9分，核對證人潘宗嘉所述於事故發生後旋即撥
    打110報警乙節，足認本件車禍事故發生之時間應在93年2月
    6日凌晨2時許。辯護人雖指上開急診病歷表並未經製作人簽
    名，而否定其證據能力。惟除顯有不可信之情況外，從事業
    務之人於業務上或通常業務過程所須製作之紀錄文書、證明
    文書，亦得為證據， 刑事訴訟法第159條之4第2款定有明文
    ，上述急診病歷表性質上即屬醫療人員於業務上所製作之紀
    錄文書，且無顯不可信之情形，依前開法條之規定，自有證
    據能力，並不以文書製作人逐頁簽名為必要，且其考內容均
    有蓋用醫師、檢驗師及急診室之印章，則辯護人此部分所辯
    於法難認有據。
  (六)證人即赴車禍現場處理之警員丙○○於本院審理時亦庭結證
    稱：（問當天有無追查證人所提的肇事車輛？）有，但依車
    主所留的車籍地址，該屋已法拍，我們後來從新竹地方法院
    民事庭取得車主資料，但已過好幾個月等語（ 見本院95年1
    月19日審理筆錄），故辯護人質稱警方當日並未追查云云，
    亦有未合。
  (七)從而，本院綜合被告所有6P-9881號之車型、車色、 車號及
    碰撞受損位置均與告訴人及證人之證述相符，撞擊受損部位
    亦經被告於93年2月9日送廠修復，且被告坦言事故發生時租
    屋居住於距離肇事地點僅十餘公尺之新竹市○○路○段81巷3
    0弄8號，平時車輛均停放在附近巷內或東大路上某空地，事
    發當日該車並無失竊或出借他人之情形，與肇事地點有密切
    之地緣關係等事證，被告駕駛6P-9881號自用小客車， 於事
    實欄所述時、地迴轉時，偏離車道而侵入路肩，致汽車右前
    側自後撞擊告訴人所騎乘腳踏車，並擠壓告訴人後肇事逃逸
    之事實，堪以認定。
  (八)被告聲請將扣案之碎片送中華民國車輛測試鑑定委員會鑑定
    撞擊力道、角度及其上輪胎胎痕如何形成云云，本院認碎片
    掉落及其上留存之胎痕之情與汽車本身當時保養好與否及撞
    擊掉落過程有關，並無從為被告有利之認定，至於聲請履勘
    現場及向新竹縣府函查該路段在當時有無施作圍籬等等，本
    院認本案事證已臻明確，並無再予調查必要，附此敘明。
二、按駕駛人駕駛汽車，應遵守道路交通標誌、標線、號誌之指
    示。汽車行駛時，駕駛人應注意車前狀況，並隨時採取必要
    之安全措施。 道路交通安全規則第90條、第94條第3項分別
    定有明文。又白實線為路面邊線，用以指示路肩或路面外側
    邊緣之界線， 亦為道路交通標誌標線號誌設置規則第183條
    所明訂。被告駕車前行，自應注意上開規定，且不得超越車
    道駛出路面邊緣，而事發當時雖為夜間，但天候晴、該路段
    有照明，且為乾燥、無缺陷之柏油市區道路，視距良好，有
    道路交通事故調查報告表(一)、(二)各1份及現場照片1張附卷可
    稽（見93年度偵字第2521號偵查卷第14-18、18頁）， 並無
    不能注意之情事，竟疏於注意以致撞擊在路肩騎乘腳踏車之
    告訴人，其有過失之情甚為明確。告訴人遭被告駕車撞擊時
    係騎乘腳踏車行駛於路肩， 其依道路交通安全規則第124條
    第2項之規定靠右順序行駛，並無過失可指。 而本案經檢察
    官於偵查中送請臺灣省竹苗區車輛行車事故鑑定委員會鑑定
    ，亦認為被告駕駛自小客車迴轉時駛入慢車道未注意車前狀
    況撞擊腳踏車為肇事主因，告訴人騎乘腳踏車無肇事因素，
    有該會94年3月18日竹鑑940083字第0945300832號鑑定意見
    書1份附卷可據。 至上開鑑定意見漏未認定被告駕車侵入路
    肩，雖有疏漏，及認定違反道路交通管理條例第106條第1項
    第5款規定，尚有未洽外， 惟對於其肇事原因之判斷尚不生
    影響，附此敘明。從而，本案事證已臻明確，被告過失傷害
    及肇事逃逸犯行，均堪認定，應依法論科。
三、核被告所為，係犯刑法第284條第1項前段之過失傷害罪及同
    法第185條之4之肇事逃逸罪。其所犯上開二罪，罪名不同，
    犯意各別，應予分論併罰。又被告前於90年間因賭博案件，
    經本院以89年度易字第879號判處有期徒刑6月，併科罰金30
    ,000 元確定， 有期徒刑部分於90年4月9日易科罰金執行完
    畢，有本院被告前案紀錄表1份附卷可稽， 其於上開有期徒
    刑執行完畢後5年內，再犯本件有期徒刑以上之二罪， 均為
    累犯，應各依刑法第47條規定加重其刑。
四、原審對於過失傷害部分予以論罪科刑，固非無據，惟原審認
    被告於本件車禍發生亦有違反道路交通管理條例第106條第
    1項第5款有關汽車迴車前，應暫停並顯示左轉燈光或手勢，
    看清無來往車輛注意行人通過始得迴轉之規定，但依證人丙○○於本院審理時到庭證稱：迴車之十字路口距車禍發生地
    點後約有四、五十公尺等語（見本院審理筆錄），則被告車
    禍肇事地點既係在迴車往前行駛數十公尺後始發生，實難認
    被告有何車不當之疏失發生，原審認定被告亦有違前開交通
    規則，尚有未合。上訴人即被告上訴意旨否認此部分犯罪，
    請求撤銷改判，雖無理由，惟原判決此部分既有前開可議之
    處，自應由本院就此部分及定應執行刑部分均予撤銷改判。
    爰審酌被告違規駕駛致告訴人受傷，犯罪為警查獲後，於事
    證俱明之情況下，猶飾詞掩飾犯行，且堅決不與告訴人洽談
    和解事宜，又一再杜撰情節以圖卸責，告訴人所受傷勢不輕
    ，迄未獲得分文賠償等情狀，過失傷害部分，量處有期徒刑
    三月，以示懲儆。
五、另原審對於肇事逃逸部分，認其罪證明確， 引用刑法第185
    條之4、第47條之規定， 並審酌被告違規駕駛致告訴人受傷
    在先，肇事後復不顧告訴人受傷情形而逃逸，冀圖脫免賠償
    及刑事責任，若非目擊者指證及警員循線追查，被告豈非得
    逍遙法外？兼以被告犯罪為警查獲後，於事證俱明之情況下
    ，猶飾詞掩飾犯行，又一再杜撰情節以圖卸責，難認有何悔
    改、自省之意，犯罪後態度惡劣等情狀，量處肇事逃逸部分
    有期徒刑一年五月，以示警誡，核其認事用法並無不合，量
    刑尚稱適當，上訴人即被告就此部分上訴仍執前詞否認犯罪
    ，指摘原判決此部分不當，請求撤銷改判，並無理由，此部
    分上訴應予駁回。
六、上訴駁回部分與撤銷改判部分，應定其執行刑為有期徒刑一
    年六月，以示懲戒。
據上論斷，應依刑事訴訟法第368條、第369條第1項前段、第364
條、第299條第1項前段，刑法第284條第1項前段、第47條、第51
條第5款，罰金罰鍰提高標準條例第1條前段，判決如主文。
本案經檢察官周誠南到庭執行職務。
中    華    民    國    95    年     1    月    26    日
                    交通法庭    審判長法  官  蔡秀雄
                                      法  官  蔡光治
                                      法  官  周煙平
以上正本證明與原本無異。
肇事逃逸部分如不服本判決，應於收受送達後十日內向本院提出
上訴書狀，其未敘述上訴之理由者並得於提起上訴後十日內向本
院補提理由書（均須按他造當事人之人數附繕本）。
過失傷害部分不得上訴。
                                      書記官  蕭麗珍
中    華    民    國    95    年    1     月    26    日
附錄：本案論罪科刑法條
刑法第284條第1項前段
因過失傷害人者，處六月以下有期徒刑、拘役或五百元以下罰金
，致重傷者，處一年以下有期徒刑、拘役或五百元以下罰金。
從事業務之人，因業務上之過失傷害人者，處一年以下有期徒刑
、拘役或一千元以下罰金，致重傷者，處三年以下有期徒刑、拘
役或二千元以下罰金。
刑法第185條之4
駕駛動力交通工具肇事，致人死傷而逃逸者，處六月以上五年以
下有期徒刑。


司法院資訊處製作；財團法人民間司法改革基金會備份。
